【裁判字號】    94,簡上,10
【裁判日期】    950105
【裁判案由】    確認本票債權不存在
【裁判全文】
臺灣新竹地方法院民事判決              94年度簡上字第10號
上  訴  人  甲○○
                      巷69弄3號
被  上訴人  乙○○
上列當事人間請求確認本票債權不存在事件，上訴人對於民國93
年11月10日本院竹北簡易庭93年度竹北簡字第213 號第一審判決
提起上訴，本院於民國94年12月21日辯論終結，判決如下：
    主  文
原判決關於駁回上訴人後開第二項之訴部分，並訴訟費用之裁判
(確定部分除外)均廢棄。
上開廢棄部分，確認被上訴人所執有上訴人於民國九十年十一月
一日簽發、本票號碼三一三九七八號、票面金額新臺幣貳佰肆拾
捌萬元、到期日為民國九十一年四月三十日之本票壹張，除原判
決所命在票面金額中新臺幣壹佰陸拾捌萬元範圍內之債權不存在
外，其餘在票面金額新臺幣捌拾萬元範圍內之債權亦對上訴人不
存在。
第一、二審訴訟費用除確定部分外，由被上訴人負擔。
    事  實
甲、上訴人方面：
一、聲明：
  (一)原判決不利於上訴人部分廢棄。
  (二)請求確認被上訴人持有上訴人於民國90年11月1 日所簽發
      ，本票號碼313978號、票面金額新台幣(下同)248 萬元、
      到期日為91年4 月30日之本票一張(下稱：系爭本票)，對
      上訴人之債權不存在。
  (三)第一、二審訴訟費用除確定部分外，由被上訴人負擔。
二、陳述：除與原審判決記載相同者，茲予引用外，補稱：
    查本件原審判決中雖記載訴外人蘇金水否認上訴人甲○○向
    其借用之60萬元已清償，惟訴外人蘇金水既於本院另案93年
    度訴字第416 號清償借款案件審理中，已自承上訴人向其借
    款之60萬元已受償。則本件系爭本票既係因上訴人與訴外人
    蘇金水間之金錢借貸關係而簽發，而被上訴人又主張其係自
    蘇金水處受讓該借款債權，揆諸上開說明及最高法院46年度
    台上字第1835號、47年度台上字第1612號、73年度台上字第
    4364號判例意旨，是上訴人於原審主張系爭本票債權應扣抵
    其已清償之60萬元債務，要非無據。再證人蘇金水於另案既
    陳稱其把本票讓與給被上訴人，被上訴人沒有給其錢，只是
    約定錢拿回分其十分之六，被上訴人分得十分之四，則被上
    訴人未交付對價卻取得系爭本票，顯非真正之債權人，足見
    兩造間就系爭本票，並無債權債務關係存在，應堪認定。
三、證據：援用原審之立證方法。
乙、被上訴人方面：
一、聲明：
  (一)上訴駁回。
  (二)第二審訴訟費用由上訴人負擔。
二、陳述：除與原審判決記載相同者，茲予引用外，補稱：
    上訴人既已承認對訴外人蘇金水有184 萬元之借款債務，惟
    原審判決據上訴人與訴外人蘇金水間有建屋工程款，即有10
    4 萬元得與系爭本票債權抵銷之部分，未就被上訴人所主張
    以原債權利息之部分先為抵銷，已有損及被上訴人之權益，
    且上訴人自書之借據，亦言明借款期間自85年12月28日起至
    86年3月27日止，共計3 個月，利息以每月2分利計算，自86
    年3月28日起上訴人自願以3分利計算月息，是應以此標準計
    算，抵銷上訴人所得向蘇金水請求之建屋工程款。又蘇金水
    當初借款上訴人260 萬元，雙方有到訴外人徐國楨律師事務
    所洽商，以248 萬元確定雙方之債權債務關係，惟現找不到
    當初雙方訂立之協議書。而蘇金水雖告知被上訴人其對上訴
    人有260萬元之債權，惟僅能提出100萬元借據及系爭248 萬
    元本票，且據上訴人陳稱系爭本票係遭他人脅迫所簽發，是
    被上訴人認蘇金水所言與事實有一點出入。再蘇金水雖認本
    案如被上訴人要不到錢，即要將本票及借據返還予蘇金水，
    惟這是不可能的事情，且此不代表係被上訴人與蘇金水間當
    初之約定，被上訴人是否要將對於上訴人之債權憑證交還蘇
    金水，要看被上訴人之後的決定等情。
三、證據：除援用原審之立證方法外，補提借據影本一紙為證。
    理  由
一、本件上訴人起訴主張：被上訴人執有上訴人所簽發之系爭本
    票，並聲請本院93年度票字第924 號裁定准予強制執行，惟
    查系爭本票原係因上訴人積欠訴外人蘇金水100 萬元，經合
    計本利共124元，故簽發支票一紙交付予蘇金水，而該100萬
    元借款已與上訴人為蘇金水建屋之工程款相抵銷完畢。嗣蘇
    金水稱支票記載有誤，乃要求上訴人另簽發一紙面額124 萬
    元之支票，先前所簽發之支票則未交還上訴人，後蘇金水竟
    又唆使不明人士，脅迫上訴人簽發系爭本票，則系爭本票上
    所載之債權並不存在。況證人蘇金水於另案既陳稱其把本票
    讓與給被上訴人，被上訴人沒有給其錢，只是約定錢拿回分
    給其十分之六，被上訴人分得十分之四，則被上訴人未交付
    對價卻取得系爭本票，顯非真正之債權人，足見兩造間就系
    爭本票，並無債權債務關係存在，爰起訴請求確認被上訴人
    對其所有之系爭本票債權不存在等語。
二、被上訴人則以：訴外人蘇金水第一次是於85年12月 8日借給
    上訴人200萬元，但是只有100萬元之借據，上訴人並提供不
    動產設定200萬元之擔保，此即為本院另案93年訴字第416號
    請求清償借款之案件。又蘇金水第二次是於86年3 月間借上
    訴人60萬元，沒有任何憑證，但是上訴人已於另案答辯狀中
    承認有借60萬元，雖上訴人於另案中自陳該筆借款已於( 同
    年)6月間清償，但是為蘇金水當庭否認，所以應該以蘇金水
    的話為準，蘇金水並表明上訴人前後向其借款共260 萬元。
    至89年間，因上訴人一直未出面解決上開債務，蘇金水即以
    200 萬元債權聲請拍賣抵押物，業經本院89年度執字第5975
    號案件執行、分配至結案，拍賣價金除優先清償銀行抵押債
    權外，蘇金水僅受償執行費用14,680元，其餘債權均未受償
    。抵押物執行後蘇金水之抵押權已被塗銷，沒有借據之 160
    萬元借款部分經與上訴人協調，由上訴人簽發系爭本票作為
    160萬元借款本金及至91年4月30日前利息之支付。因上訴人
    至今尚無能力償還，且蘇金水年事已高兼已動過心臟手術，
    實無能力請求上開借款，機緣之下遂將其債權讓與被上訴人
    ，由被上訴人逕向上訴人請求借款。另上訴人確實有幫蘇金
    水蓋房子，有蓋完三層、每層九坪、每坪32,000元，但是蘇
    金水有代墊112,000 元，這部分應該要扣除，惟被上訴人無
    法確認代墊的是第四層，只知道是這個工程，至於上訴人所
    主張抵銷之104 萬元金額是對的，但是因為沒有蓋完，所以
    沒有這個價值。再蘇金水雖認本案如被上訴人要不到錢，即
    要將本票返還予蘇金水，惟這是不可能的事情，且此不代表
    係被上訴人與蘇金水間當初之約定，被上訴人是否要將對於
    上訴人之債權憑證交還蘇金水，要看被上訴人之後的決定等
    情置辯( 上訴人於原審起訴請求確認被上訴人所執有上訴人
    於90年11月1日簽發、本票號碼313978號、票面金額248萬元
    、到期日為91年4 月30日之本票一紙，對上訴人之債權不存
    在，原審判決確認被上訴人所執有上訴人簽發之系爭本票，
    在票面金額中168 萬元範圍內之債權不存在部分，被上訴人
    並未聲明不服 )。
三、兩造不爭執之事項：
  (一)上訴人確有簽發系爭90年11月1日為發票日、本票號碼313
      978號、票面金額248萬元、到期日為91年4 月30日之本票
      一張，此為兩造所不爭。
  (二)又被上訴人以執有上訴人所簽發之系爭本票為由，向本院
      聲請准許對於上訴人為強制執行，經本院93年度票字第92
      4 號裁定准許被上訴人之聲請在案，亦經本院依職權調閱
      93年度票字第924 號民事案卷核閱無訛，亦為兩造所不否
      認。
四、法院之判斷：
  (一)本件兩造爭執之處，經本院整理爭點後係在於：被上訴人
      與蘇金水間是否有債權讓與之真意？被上訴人是否可享有
      系爭本票之債權？
  (二)按稱債權讓與者，係不變更債之同一性，由債權人將其債
      權移轉與受讓人之準物權契約。是債權讓與係以移轉特定
      債權為標的，於讓與人與受讓人間有債權讓與之合意時，
      讓與契約即生效力，債權即由讓與人移轉與相對人。倘若
      僅賦與相對人收取債權之權利，而非以移轉債權為標的者
      ，即非債權讓與。是債權讓與契約須債權人以移轉債權之
      意思與相對人受讓債權之意思合致，始生債權移轉之效力
      ，原債權人於債權移轉後即脫離該債權債務關係，改由受
      讓之新債權人概括承受一切利益及不利益。查本件被上訴
      人雖主張因債權讓與而取得訴外人蘇金水對上訴人之債權
      ，其係本於債權人之地位執有系爭本票乙節。惟查證人蘇
      金水於本院另案93年度訴字第416 號被上訴人請求上訴人
      清償借款之案件中既到庭證述：「(問：有無將100萬元債
      權讓與給乙○○？)答：有 ，我是請乙○○幫我討債，說
      好討到債務的話，一人一半。」、「( 問：如何認識乙○
      ○？乙○○職業為何？ )答：因為有一次我去向甲○○要
      債，甲○○放狗咬我，讓我受傷，後來我朋友看到，說我
      年紀大了，才帶我去找乙○○，我朋友說乙○○是從事幫
      人要錢的工作」、「 (問：為何不自己來告，而由乙○○
      來告？ )答：因為我身體不好，而且我也不知道債權移轉
      給乙○○，我還要出庭」、「( 問：如果債權移轉給乙○
      ○，乙○○沒有要到錢，要如何處理？ )答：乙○○如果
      沒有討到錢，債權要再移轉回來給我，否則不就是跟搶的
      一樣」等語，且被上訴人於該案亦自承：「( 問：如果錢
      沒有要到的話怎麼辦？ )答：我沒有想過這個問題。如果
      沒有要到錢的話，我可以將債權再移轉給蘇金水。蘇金水
      當初也沒有要訴我，甲○○會否認他的債權。如果他告訴
      我，我可能會告訴他那就算了」等語( 詳本院93年度訴字
      第416號案卷93年9月2日、93年11月11日言詞辯論筆錄)，
      既經本院依職權調閱93年度訴字第416 號案卷核閱無訛，
      則訴外人蘇金水與被上訴人間，苟有債權移轉之真意，訴
      外人蘇金水應無被上訴人未要到錢，債權要再移轉回來之
      認知，且被上訴人亦認如未要到錢，其會再將債權返還予
      蘇金水，是被上訴人主張其與蘇金水間有債權讓與之合意
      ，顯有疑義。
  (三)再按，當事人為迴避強行法規之適用，以迂迴方法達成該
      強行法規所禁止之相同效果之行為，乃學說上所稱之脫法
      行為，倘其所迴避之強行法規，係禁止當事人企圖實現一
      定事實上之效果者，而其行為實質達成該效果，違反法律
      規定之意旨，即非法之所許，自屬無效( 最高法院87年度
      台上字第2834號判決意旨參照 )。查被上訴人除執本案蘇
      金水所交付上訴人簽發之系爭本票對於上訴人聲請本票裁
      定外，被上訴人亦已其受讓蘇金水交付上訴人簽發100 萬
      元借據為由，向本院另案起訴請求上訴人清償借款100 萬
      元，由本院93年度訴字第416 號案件判決被上訴人敗訴，
      被上訴人雖提起上訴，惟經台灣高等法院以94年度上易字
      第285 號案件判決駁回被上訴人上訴確定在案，此有本院
      93年度訴字第416 號民事判決、台灣高等法院94年度上易
      字第285 號民事裁定各一件附卷可稽。又被上訴人亦於另
      案以其受讓蘇金水對於訴外人鄭書相擁有票面金額40萬元
      之本票為由，對於鄭書相聲請本票裁定，惟經本院另案94
      年度簡上字第18號民事案件，判決確認被上訴人所執該紙
      票面金額40萬元之本票對鄭書相之債權不存在，亦有本院
      94年度簡上字第18號民事判決一紙附卷為憑。再被上訴人
      復於另案以其受讓訴外人鄭秀妹對於訴外人郭國良之借款
      債權695,300元為由，請求郭國良給付借款695,300元，經
      本院93年度竹簡字第447 號案件判決駁回被上訴人之訴確
      定在案，亦有本院93年度竹簡字第447 號民事判決一紙附
      卷可佐，且訴外人鄭秀妹亦於本院另案94年度簡上字第18
      號案件到庭結證：「( 問：是否有託乙○○處理催討債務
      的事？ )答：我是把債權轉讓給他，如果他有要到錢，他
      要給我一半的金額。」、「(問：為何不自己去要錢？)答
      ：我要不到。」、「(問：為何乙○○就可以要到錢？)答
      ：因為他懂得法律的程序，我不懂。」等情( 詳本院94年
      度簡上字第18號案件94年4月13日準備程序筆錄)，足見蘇
      金水、鄭秀妹交付債權憑證予被上訴人，均係欲由被上訴
      人向上訴人及訴外人鄭書相、郭國良等人催討債權，且約
      定如被上訴人催討得款時，須由蘇金水等分取一定比例之
      金額予被上訴人，惟被上訴人催討無著時，則須將債權憑
      證返還予蘇金水等人，是被上訴人與蘇金水等人間形式上
      債權讓與之約定，實為欲由被上訴人代其等為訴訟上請求
      ，顯為規避訴訟實施權專屬權利人方得行使之強行規定，
      而以交付系爭本票等債權憑證之形式轉讓，使被上訴人得
      予遂行訴訟之權利，揆諸前開說明，乃屬脫法行為，其債
      權讓與契約自屬無效，堪予認定。
  (四)綜上，被上訴人與蘇金水間，既無債權讓與之真意，則該
      債權讓與契約顯難發生法律上效力，且因蘇金水將系爭本
      票交付被上訴人，係希望透過被上訴人向上訴人追償債務
      ，如被上訴人追討不到債款，須將系爭本票返還予蘇金水
      ，足見蘇金水亦無真正移轉本票上之權利予被上訴人，使
      被上訴人成為系爭本票之權利人，而轉讓系爭本票予被上
      訴人之意。遑論，被上訴人與蘇金水等人間形式上債權讓
      與之約定，實為欲由被上訴人代其等為訴訟上請求，顯為
      規避訴訟實施權專屬權利人方得行使之強行規定，既屬脫
      法行為，其債權讓與契約自屬無效，是上訴人主張被上訴
      人並非系爭本票真正之權利人，自不得享有系爭本票上之
      債權，即非無據，堪予採信。從而，上訴人訴請確認兩造
      間就系爭本票之本票債權不存在，即屬正當，應予准許。
      原審判決確認被上訴人執有上訴人簽發之系爭面額248 萬
      元本票，僅在票面金額中168 萬元範圍內之債權不存在，
      其餘在票面金額80萬元範圍內之債權則為上訴人敗訴之判
      決，自有未洽，上訴意旨指摘原判決此部分不當，求予廢
      棄改判，為有理由，自應由本院予以廢棄改判如主文第二
      項所示。
五、本件事證已臻明確，兩造攻擊防禦方法及舉證，經核與本件
    判決結果不生影響，爰不一一論述，併此敘明。
據上論結，本件上訴人之上訴為有理由，依民事訴訟法第436 條
之1第3項、第450條、第463條、第78條，判決如主文。
中    華    民    國    95    年     1    月     5    日
                  民事第二庭    審判長法  官  王佳惠
                                      法  官  黃珮禎
                                      法  官  李珮瑜
以上正本係照原本作成。
本判決不得上訴。
中    華    民    國    95    年     1    月     5    日
                                      書記官  林淑瑜


司法院資訊處製作；財團法人民間司法改革基金會備份。
